【裁判字號】    96,上,216
【裁判日期】    970826
【裁判案由】    確認通行權存在
【裁判全文】
臺灣高等法院臺中分院民事判決           96年度上字第216號
上  訴  人  財政部國有財產局
法定代理人  乙○○
訴訟代理人  己○○
複  代理人  戊○○
            甲○○
            丁○○
上  訴  人  丙○○
訴訟代理人  庚○○
被  上訴人  辛○○
訴訟代理人  林基豐律師
上列當事人間請求確認通行權事件，上訴人對於中華民國96年6
月15日臺灣臺中地方法院95年度訴字第1686號第一審判決提起上
訴，本院於97年8月12日言詞辯論終結，判決如下：
    主  文
原判決關於：(1)主文第一項、(2)主文第二項命上訴人丙○○拆除
房屋，不得妨害通行之範圍超過附圖二所示Ｂ1部分面積10.59平
方公尺及附圖三所示Ｂ3部分面積5.36平方公尺部分，及該部分
假執行之宣告，暨訴訟費用之裁判均廢棄。
上開廢棄(1)部分，確認被上訴人對於中華民國所有、管理機關為
上訴人財政部國有財產局之台中縣大里市○○段7之2地號如附圖
二所示Ｂ1部分面積10.59平方公尺土地及同段242地號如附圖三
所示Ｂ3部分面積5.36平方公尺土地，有通行權存在。
上開廢棄(2)部分，被上訴人在第一審對上訴人丙○○之訴及該部
分假執行之聲請均駁回。
上訴人其餘之上訴駁回。
第一、二審訴訟費用由兩造各負擔二分之一。
    事實及理由
甲、程序方面：
    上訴人丙○○經本院合法通知，未於言詞辯論期日到場，核
    無民事訴訟法第386條各款所列情形，爰依被上訴人之聲請
    由其一造辯論，而為判決。
乙、實體方面：
壹、被上訴人方面
一、被上訴人起訴主張：
（一）被上訴人所有台中縣大里市○○段125地號土地為一袋地
      ，須經中華民國所有、上訴人國有財產局為管理機關之同
      段7之2地號如附圖一所示Ａ部分面積21.16平方公尺及同
      段242地號如附圖一所示Ｂ部分面積10.23平方公尺土地始
      能經由台中縣大里市○○路而與外界連絡，不料，上訴人
      國有財產局將該系爭7之2地號土地出租予上訴人丙○○使
      用，丙○○擁有事實上處分權而未辦理第一次所有權登記
      之鐵皮建物並占據在該土地上，使被上訴人所有上開125
      地號土地完全無法進出，兩造就被上訴人對於系爭7之2地
      號及242地號土地有無通行權既有爭執，爰依民法第787條
      提起確認訴訟；又本件上訴人國有財產局既有容認被上訴
      人通行權之義務，即應將上開妨礙被上訴人通行之地上物
      拆除，以供被上訴人通行，國有財產局既怠於對上訴人丙
      ○○請求拆除上開鐵皮屋，被上訴人依民法第242條主張
      代位國有財產局對丙○○請求排除妨害通行權之地上物，
      另上訴人丙○○有事實上處分權之上開鐵皮建物，既阻擋
      被上訴人與公路適宜聯絡，已妨礙被上訴人通行權利，被
      上訴人自得依侵權行為及民法第242條、第767條及第184
      條第1項規定請求拆除及不得再有妨礙通行之行為（擇一
      為被上訴人勝訴之判決），為此提起本件訴訟等語。
（二）對上訴人抗辯之陳述：
      依附圖一所示，被上訴人所有之125地號土地從7之2地號
      土地到中興路約5公尺，而其他方向無路或者路徑狹小，
      另上訴人抗辯125地號是從原涼傘樹段1地號分割而來，故
      被上訴人所有之125地號土地如經分割而成為袋地，依民
      法第789條規定應自其他共有人土地通行云云，惟從附圖
      一觀之，原涼傘樹段1地號土地所有人如要到中興路等公
      路，都要經過原涼傘樹段7地號土地，是該地本就屬袋地
      ，縱被上訴人有吉隆段120、119地號土地之持分，亦不影
      響，故上訴人之抗辯實屬無據。況附圖一上之「四合院建
      築物」可能在日據時代就存在，而系爭附近土地歷經八七
      水災或土地重測或重新分割等因素，因地政機關年代久遠
      不可考，而系爭125地號土地之所以成為袋地，並不可歸
      責於被上訴人，基於社會公益及所有權社會化之精神，被
      上訴人請求通行，實非無據。
二、被上訴人於本院補充陳述：
（一）本件上訴人丙○○享有事實上處分權之系爭鐵皮屋存在之
      原因，是其前手廖鍛（丙○○之母）因無屋居住，被上訴
      人之公公黃清發基於助人之心，將座落大里市○○段125
      地號上之土角厝無償借與廖鍛暫且應急，惟廖鍛居住十年
      以上不思圖報，竟恃強佔住，不願歸還，由訴外人黃清發
      對上訴人提起訴訟，請求其遷讓房屋及返還土地，案經上
      訴人上訴最高法院，最高法院以61年度台上字第1400號判
      決駁回上訴人之上訴，該案自此確定由黃清發獲勝訴判決
      。孰料，上述判決強制執行時，廖鍛僅將其所利用之部份
      移至本件系爭大里市同段7-2地號及同段242號土地，退出
      125號土地，隨後進而將125號土地上原有之土角厝拆除，
      重新於125號及系爭7-2地號、242地號土地上興建鐵皮屋
      ，並持續占用至94年間，由被上訴人依所有權人之地位，
      訴請廖鍛拆屋還地，經台中地方法院民事庭94訴字第515
      號判決被上訴人勝訴並依法拆除125地號上之建物，然7-2
      、242地號上之部分並不在被上訴人所有權範圍內，不在
      拆除之列。上開事實有上開台中地方法院民事庭94訴字第
      515號判決書附卷可稽。上訴人丙○○繼受廖鍛之權利為
      系爭鐵皮建物之現使用人，並以之向本件同案上訴人財政
      部國有財產局承租該鐵皮建物所在之7-2號土地，使原本
      即為袋地之125號土地無路可走。故被上訴人訴請袋地通
      行是依法而為，並非無端興訟。丙○○及廖鍛在該處無償
      居住三十多年，不知感恩，竟用盡手段妨礙被上訴人收回
      土地或行使權利，並不足取。
（二）上訴理由第二項認原審判決有違憲法「生存權」價值之說
      理，已屬違反「基本權第三人效力說」，所謂憲法規定，
      須透過法律才能規範具體個案，上訴人如認袋地通行權之
      民法規定只就社會經濟面考量，未就生存之基本權考慮，
      有違憲之虞，可聲請大法官解釋。況系爭鐵皮建物未經保
      存登記，本來也只是為賣檳榔所蓋，並不一定有人居住。
（三）上訴理由第三項是上訴人財政部國有財產局行政函釋，有
      其機關內部拘束力，惟在司法個案中當受具體法律條文之
      檢驗，並不拘束民法、法院、甚至對造。且該函釋內容，
      與本件是否有通行權利，實無直接關係。
貳、上訴人方面
一、上訴人抗辯部分：
（一）上訴人國有財產局則以：被上訴人所有125地號土地，與
      毗鄰同段120、119地號二筆土地均係自重測前之涼傘樹段
      1地號分割而來，且被上訴人現亦係120、119地號土地之
      共有人，又觀乎吉隆段120地號土地四周建物可知，毗鄰
      同段121、116、117、118地號與吉隆段120地號土地上建
      物型態係屬四合院建築，中間為廣大之庭院、曬場，被上
      訴人所持分之同段119地號土地即位於該庭院、曬場內。
      查該庭院、曬場已可經由中興路846巷直通中興路二段，
      是以被上訴人所有吉隆段125地號土地本可利用被上訴人
      所共有之同段120地號及119地號所在之庭院等二筆土地，
      而與中興路846巷聯絡而通往至中興路二段，並無不能為
      通常使用之情事，上訴人自無容忍通行之義務；另本件被
      上訴人所共有之120地號周圍地除為建物外，尚可利用120
      地號土地東部之空地連接中興路822巷直通中興路二段，
      而該中興路822巷目前亦為附近透天房屋通往中興路二段
      之要道。退而言之，被上訴人縱有得請求通行之事由，亦
      應於善盡利用其所有之土地後，擇周圍地損害最少之處所
      及方法為之，本件上訴人所管理之吉隆段7之2地號土地上
      已有建物存在，上訴人亦已依法出租在案，倘認被上訴人
      就系爭土地有通行權存在，勢必拆除地上建物後始得通行
      ，如此鄰地之損害尚較被上訴人所增價額為大，且此主張
      相較於通行周圍空地之方式，實難謂屬損害最少之處所及
      方法等語置辯。
（二）上訴人丙○○則以：被上訴人自己後面有房子、土地（同
      段120地號），可以聯絡到846巷，被上訴人應該拆自己的
      土地上之房屋，況且，被上訴人所有125地號土地是自行
      分割形成袋地等語置辯
二、上訴人於本院補充陳述：
（一）按土地因與公路無適宜之聯絡，致不能為通常使用者，土
      地所有人，得通行周圍地以至公路，民法第787條第1項前
      段定有明文。復該條第2項亦規定，前項情形，有通行權
      人，應於通行必要之範圍內，擇其周圍地損害最少之處所
      及方法為之。被上訴人既為120及119地號2筆土地共有人
      之一，在共有土地未為分割前，各共有人權利係及於全部
      ，被上訴人就該2筆土地自擁有其合法通行權利；且其中
      119地號土地目前尚為庭院使用，故要求被上訴人藉以通
      行亦無違誤。尤以上訴人財政部國有財產局所管理之吉隆
      段同段7-2地號土地上已有建物存在，本局亦已依法出租
      在案。今被上訴人不願藉由所共有之土地通行，反要求他
      人拆屋以供為之，致本局就該筆土地無法再為更有效益利
      用，及另一上訴人須拆除地上建物所生之損害，相較於通
      行周圍土地之方式，實難謂為損害最少之處所及方法。
（二）查7-2地號承租人丙○○君就本筆土地係享有「自用住宅
      」租金優惠，既本案建物符合本局自用住宅租金優惠規定
      ，可知該建物係提供承租人及其家人遮風避雨、賴以維生
      之唯一生存空間。以常理判斷，人類建築居住空間大小係
      與其經濟能力成正比。唯有經濟能力者，始有選擇住大房
      子的權利。然判決書竟以本案居住面積僅21.16平方公尺
      ，而認「拆除」該建物以供通行之損害，小於其他鄰地提
      供通行之損害，此顯然不符社會公平正義；復由因此剝奪
      該建物居住者憲法賦予「生存權」角度探討，亦恐有違憲
      之虞。
（三）退步言之，縱本院認被上訴人有通行之必要，惟被上訴人
      原既可經由中興路846巷或中興路822巷對外聯絡中興路，
      縱認該通路不足以因應其現在土地通常使用必要，亦應拓
      寬該既有巷道，或拆除部分四合院房屋（845巷3號）以使
      其通行，而非拆除上訴人所有之鐵皮搭蓋之二層樓房屋，
      造成鄰地及被上訴人之重大損害，不僅對被上訴人顯失公
      平，亦有違對社會整體經濟利益之維護。
（四）7-2地號土地為住宅區，上訴人機關得依國有財產法第49
      條規定讓售與直接使用人或有合併必要之鄰地所有權人，
      故依規定不同意僅提供通行權。因此，倘被上訴人就本案
      土地之使用權有所主張，應取具地方主管機關核發之畸零
      地合併使用證明書向上訴人機關申購。今被上訴人要求本
      局將該方整臨路且適合出售之住宅區國有土地保留供其「
      通行」使用，所致損害相當於原有租金收入及出售該筆土
      地之預期收入，實難預估，爰此舉對國家公產權益所造成
      損害，顯大要求被上訴人通行周圍自有持分土地或既成道
      路。是以，上訴人認被上訴人之125地號土地與公路已有
      其他更適宜之聯絡方式，且無不能為通常使用之情形；且
      又被上訴人縱有得請求之事由，所主張亦非損害最少之處
      所及方法，上訴人就系爭土地實無容忍其通行之義務。
（五）末按「非公用財產類之不動產，其已有租賃關係者，得讓
      售與直接使用人。」、「非公用財產類之不動產，其經地
      方政府認定應與鄰接土地合併建築使用者，得讓售與有合
      併使用必要之鄰地所有權人。」分別為國有財產法第49條
      第1、3項所明訂。揆之上諸規定，本案上訴人已將管有之
      吉隆段7-2地號土地依法出租予丙○○君（一審同列為被
      告），則被上訴人得向承租人陳君取得建物所有權並向本
      處申辦過戶承租後，再依同法第49條第1項規定，向本處
      申請讓售；或依同法第49條第3項規定，由地方政府認定
      並核發畸零地合併證明書後，持以向本處申購取得所有權
      ，再合併渠所有吉隆段125地號土地建築使用，此較符合
      社會通常之使用狀況，而無需以拆屋還地之強烈手段，造
      成地上物所有人丙○○君及屬全民全民財產之國有土地權
      益受損。
參、原審經審酌兩造所提出之攻擊防禦方法後，認被上訴人確認
    其對於中華民國所有、管理機關為上訴人國有財產局之台中
    縣大里市○○段7之2地號如附圖一所示A部分面積21.16平方
    公尺土地及同段242地號如附圖一所示B部分面積10.23平方
    公尺土地，有通行權存在，以及上訴人丙○○應將台中縣大
    里市○○段7之2地號如附圖一所示A部分面積21.16平方公尺
    及同段242地號如附圖一所示B部分面積10.23平方公尺土地
    上之建物拆除，並不得再有妨害被上訴人通行之行為，為有
    理由。上訴人不服第一審判決提起上訴，於本院上訴聲明為
    ：原判決廢棄。被上訴人在第一審之訴駁回。第一、
    二審訴訟費用由被上訴人負擔。被上訴人於本院答辯聲明為
    ：上訴駁回。第一、二審訴訟費用由上訴人負擔。
肆、下列事項為兩造所不爭執，本院採為判決之基礎（見原審卷
    第181頁）：
一、台中縣大里市○○段7之2地號、242地號均為中華民國所有
    ，上訴人國有財產局為管理機關。
二、上訴人國有財產局將上開7之2地號租給上訴人丙○○使用。
三、如附圖一所示7之2地號土地上21.12平方公尺、242地號土地
    上10.23平方公尺之建物門牌號碼為大里市○○路○段838號
    房屋未辦理保存登記，其目前事實上處分權人為丙○○。
四、台中縣大里市○○段125地號土地目前為袋地。
伍、得心證之理由：
一、按確認法律關係之訴，非原告有即受確認判決之法律上利益
    者，不得提起之，民事訴訟法第247條第l項前段定有明文。
    又所謂即受確認判決之法律上利益，係指法律關係之存否不
    明確，原告主觀上認其在法律上之地位有不安之狀態存在，
    且此種不安之狀態，能以確認判決將之除去者而言，若縱經
    法院判決確認，亦不能除去其不安之狀態者，即難認有受確
    認判決之法律上利益（最高法院52年台上字第1240號判例參
    照）。本件被上訴人訴請確認其對於中華民國所有、管理機
    關為上訴人國有財產局之台中縣大里市○○段7之2地號如附
    圖一所示A部分面積21.16平方公尺土地及同段242地號如附
    圖一所示B部分面積10.23平方公尺土地，有通行權一事，因
    上訴人否認被上訴人之上開通行權，兩造對通行權之有無即
    有爭執，即被上訴人就有無通行權存在之法律關係不明確，
    且此不明確狀態得依確認判決加以除去，是被上訴人據以提
    起本件訴訟，即有確認利益，合先敘明。
二、本件之爭執要點厥在於：其一，本件台中縣大里市○○段
    125地號土地是否因為分割而形成袋地，而只能通行其他分
    割人的土地以聯絡道路？其二，如果本件125號土地並非因
    分割而形成袋地，則被上訴人所主張的通行方式是否適當，
    或應經由同段120、119地號聯絡846巷道路以通往中興路為
    適當？玆說明本院對於本件爭點判斷理由如下：
（一）本件125地號土地並非因分割而形成袋地：
      被上訴人所有上開125地號土地為一袋地，此為兩造所不
      爭執。上訴人雖辯稱被上訴人所有之125地號土地係因自
      行分割而造成無法通往道路，應通行分割前土地，不得通
      行上訴人國有財產局所有之同段7之2地號土地等語，惟為
      被上訴人所否認，經查：
  １、本件125地號土地係於49年10月11日由原涼傘樹段1地號（
      舊地段、號）分割出，嗣後至今地籍並無上開地號辦理分
      割登記資料，有臺中縣大里地政事務所95年11月2日里地
      測字第0950014692號函在卷可稽（見原審卷第84頁）；又
      本件被上訴人所有之125地號土地及其同段122、123、124
      、126、129、132、133、134、135等地號土地，其與台中
      縣大里市○○路之間尚隔著同段7之1、7之4、7之3、7之2
      、127、128及241地號土地等情，業據原審法院會同兩造
      並囑託台中縣大里地政事務所履勘測量，製有履勘筆錄及
      複丈成果圖（即附圖一）在卷可稽（見原審卷第113至115
      頁、第160至161頁、第163頁）。又同段7之1、7之2、7之
      3及7之4地號土地均分割自同段7地號土地，而同段7、127
      、128及241地號土地之前為未辦理保存登記之國有土地，
      並非從涼傘樹段1地號土地分割而來等情，已據證人即大
      里地政事務所地政人員林日中證述在卷（原審法院96年1
      月31日履勘筆錄參照，見原審卷第114頁），證人林日中
      又證述：「7之2地號是90年6月6日從7地號土地分割而來
      ，7地號土地在88年前是未登記國有土地，88年才辦理重
      測登記，並不是從涼傘樹段1地號土地分割而來」等語（
      見原審卷第106頁），由此可見，被上訴人所有之125地號
      土地縱在未從涼傘樹段1地號土地分割出來前，其與台中
      縣大里市○○路間仍隔著上述同段7之1、7之4、7之3、7
      之2、127、128及241等地號土地，而無法直接與台中縣大
      里市○○路聯絡，故被上訴人所有之125地號土地顯然並
      非因自涼傘樹段1地號土地分割後始成為袋地，事理至明
      。
  ２、本院依職權向台中縣大里地政事務所函調重測前大里市○
      ○○段1地號及相鄰地號之地籍圖，依該圖所示（本院卷
      第一宗第120頁），系爭125地號（重測前為1-54地號）與
      相鄰之1-若干地號與大里市○○路間確有另一地號土地存
      在，是以系爭125地號確實無法直通大里市○○路；經本
      院請上訴人財政部國有財產局陳報大里市○○○段1地號
      於49年間是否有巷道存在及大里市○○路○段開闢時間等
      資料，大里市公所於96年12月31日函覆上訴人財政部國有
      財產局，中興路二段闢建原為省公路局辦理開闢, 中興路
      二段846巷、822巷及816巷等因年代已久無稽可考，無法
      確定於49年時即為巷道使用，有大里市公所函影本一份在
      卷（本院卷第二宗第36頁），故上訴人財政部國有財產局
      於97年3月20日陳報經函查結果，無法取得相關資料（本
      院卷第二宗第14頁），是以並無證據足資證明系爭125地
      號於49年間即有巷道可通大里市○○路，上訴人財政部國
      有財產局雖以當年1地號範圍之大，應非袋地云云置辯，
      然此純屬臆測之詞，尚難遽採。
  ３、綜上，上訴人抗辯被上訴人所有之125地號土地係因1地號
      之分割而形成袋地，故僅能通行其他分割人之土地以聯絡
      道路云云，即非有據。
（二）被上訴人主張之通行方式尚屬適當：
      被上訴人主張其對上訴人國有財產局所有坐落吉隆段7之2
      、同段242地號土地如附圖一A、B部分有通行權等語，上
      訴人則抗辯被上訴人應以經由同上地段120、119地號聯絡
      846巷道路以通行中興路，或經由131地號土地聯絡822巷
      以通行中興路二段云云，經查：
  １、按民法第787條第1項所謂土地與公路無適宜之聯絡，致不
      能為通常之使用，其情形不以土地絕對不通公路為限，即
      土地雖非絕對不通公路，因其通行困難以致不能為通常之
      使用時，亦應許其通行周圍地以至公路（最高法院53年台
      上字第2996號判例意旨參照）。準此，若土地係絕對不通
      公路者，可謂之「袋地」；若土地雖非絕對不通公路，但
      因通行困難以致不能為通常使用者，即謂之「準袋地」。
      復按「所謂『土地與公路無適宜之聯絡，致不能為通常之
      使用』，須土地所有人於善盡利用其所有之土地後，其土
      地仍與公路無適宜之聯絡，致不能為通常使用者，始得通
      行周圍地以至公路。而土地是否不能為通常使用，應斟酌
      土地之形狀、面積、位置及用途定之。」（最高法院95年
      度台上字第2653號判決參照）。
  ２、本件經原審法院分別於96年1月31日、96年4月12日至現場
      履勘，並委託台中縣大里地政事務所人員測量並繪製複丈
      成果圖（即附圖一），並制有勘驗筆錄在卷（見原審卷第
      113至115頁、160至161頁），經實地測量結果，中興路82
      2巷最窄寬度3米9，而系爭125地號土地苟欲行走中興路82
      2巷通行至大里市○○路，先須行經大里市○○○段120地
      號四合院後方之空地，再經過一寬約0.45至0.46公尺之狹
      窄巷道方能通行至中興路822巷，以0.45公尺之寬度，機
      車無法通行，成年人苟欲通過，勢須側身而行，有相片一
      幀在卷可稽（本院卷第一宗第113頁）；而中興路846巷最
      窄寬度為1米79，倘欲行走中興路846巷以至系爭125地號
      ，須經過846巷3號之四合院中間之空地，再經四合院之屋
      內，由後門穿出後經四合院後方之後院始能抵達系爭125
      地號之邊緣，業經本院勘驗明確，製有勘驗筆錄及略圖在
      卷（本院卷第一宗第104、105頁），此二通行至大里市○
      ○路○段之路線，均非常不便，是以難認此為適宜之聯絡
      ，應認系爭125地號無法為通常之使用。
  ３、按土地因與公路無適宜之聯絡，致不能為通常之使用者，
      土地所有人得通行周圍地以至公路；前項情形有通行權人
      ，應於通行必要之範圍內，擇其周圍地損害最少之處所及
      方法為之，民法第787條第1項前段、第2項分別定有明文
      。本件如以上訴人主張之上開二通行方式，不論經由846
      巷或822巷，均須經由極窄巷道或他人之屋內、後門，始
      能與中興路聯絡，難以供人通行已如上述，又被上訴人雖
      為同段120及119地號土地之共有人，但被上訴人對於同段
      119及120地號土地之利用方式，仍須尊重其他共有人之意
      見，況且，該120地號土地已與鄰近之同段117、118及121
      地號共同蓋成一四合院，而119地號土地則為該四合院所
      圍成之空地等情，詳如附圖一所示，足見被上訴人所有之
      125地號土地，客觀上經由被上訴人所共有之120及119地
      號土地經由846巷而通往中興路，並非適當，事理至明，
      故上訴人所辯稱被上訴人係119及120地號之共有人之一，
      應通行渠自己之土地，以免損及上訴人土地之利用云云，
      已非可採。又被上訴人所有125地號土地，其兩旁之同段
      122、123、124、126、129、132、133、134及135地號土
      地上，目前均蓋有房屋，有被上訴人於原審法院95年7月
      27日言詞辯論期日所提出之照片3幀附卷可稽（見原審卷
      第24頁），並為上訴人所不爭執（見原審卷第182頁），
      倘擇系爭125地號之右邊通至中興路822巷，須拆除六間房
      屋之部分，倘擇系爭125地號之左邊通至中興路846巷，則
      須拆除三間房屋之部分，而參酌上訴人丙○○擁有座落
      7-2地號上事實上處分權之建物為一鐵皮搭建之二層樓房
      屋，該鐵皮建物除座落於7-2地號上外，部分占用屬於台
      中縣大里市○○路之用地242地號土地，扣除該中興路之
      用地後，上訴人丙○○之鐵皮建物面積僅為21.16平方公
      尺，其經濟價值較系爭125地號之右邊六間或左邊三間為
      小，應符合周圍地損害最少之處所。是本院審酌上情，乃
      認被上訴人主張之通行方式，即經由上訴人所有之7之2、
      242地號而與中興路聯絡，其雖須拆除上訴人丙○○擁有
      事實上處分權之部分鐵皮建物，然應屬對於整體社會、經
      濟利益損害最少之方法。上訴人國有財產局雖謂如此將剝
      奪該建物居住者憲法賦予之「生存權」，而有違憲之虞云
      云，然上訴人丙○○擁有事實上處分權之系爭建物係鐵皮
      造之未保存登記房屋，其安全性堪虞，且民法之袋地通行
      權重點在考量需用地之經濟面，且亦已規定應擇鄰地最少
      損害之處所及方法為之，是以尚難認有侵害「生存權」之
      問題。
  ４、上訴人國有財產局雖主張被上訴人得向承租人丙○○取得
      建物所有權並向國有財產局申辦過戶承租後，再依國有財
      產法第49條第1項規定，向國有財產局申請讓售；或依同
      法第49條第3項規定，由地方政府認定並核發畸零地合併
      證明書後，持以向國有財產局申購取得所有權，再合併渠
      所有吉隆段125地號土地建築使用，此較符合社會通常之
      使用狀況，而無需以拆屋還地之強烈手段，造成地上物所
      有人丙○○及屬全民財產之國有土地權益受損云云，然所
      有主張通行鄰地之訴訟，均可能有通行權人可向欲通行土
      地之所有權人買受土地之可能解決方式，是以上訴人國有
      財產局上開主張之解決方式，並不能妨礙被上訴人依法主
      張通行權之權利。
  ５、本件被上訴人係主張與公路有適宜之聯絡，以便為通常之
      使用，而7-2地號寬約四公尺（本院卷第一宗第136頁），
      深度亦不深，苟為通行之便，實無庸寬約四公尺之通道，
      是以本院認留附圖二、三所示之Ｂ1、Ｂ3二公尺寬之通道
      以供被上訴人通行即可，上訴人主張附圖一之通行方案，
      應非必要，亦非周圍地損害最少之方法。據此，則上訴人
      丙○○擁有事實上處分權之上開房屋，既占用本件適合通
      行之位置，被上訴人依據侵權行為之規定，請求將附圖二
      、三所示之Ｂ1、Ｂ3部分房屋拆除，並不得再有妨害通行
      之行為，亦屬可採。至被上訴人請求上訴人丙○○拆除逾
      附圖二、三所示Ｂ1、Ｂ3部分之附圖一Ａ、Ｂ部分地上物
      ，並不得再有妨害被上訴人通行之行為，核無必要。
陸、從而，被上訴人訴請確認其對於中華民國所有、管理機關為
    上訴人國有財產局之台中縣大里市○○段7之2地號如附圖二
    所示Ｂ1部分面積10.59平方公尺土地及同段242地號如附圖
    三所示Ｂ3部分面積5.36平方公尺土地，有通行權存在，以
    及上訴人丙○○應將台中縣大里市○○段7之2地號如附圖二
    所示Ｂ1部分面積10.59平方公尺及同段242地號如附圖三所
    示Ｂ3部分面積5.36平方公尺土地上之房屋拆除，並不得再
    有妨害被上訴人通行之行為，為有理由，應予准許。逾此所
    為請求，為無理由，應予駁回。被上訴人敗訴部分，其假執
    行之聲請失所附麗，應併予駁回。原判決以被上訴人得通行
    附圖一Ａ、Ｂ所示之範圍，而判決確認被上訴人對於中華民
    國所有、管理機關為上訴人國有財產局之台中縣大里市○○
    段7之2地號如附圖一所示A部分面積21.16平方公尺土地及同
    段242地號如附圖一所示B部分面積10.23平方公尺土地，有
    通行權存在，自有未洽，又原判決關於准許超過附圖二、三
    所示之Ｂ1、Ｂ3部分上訴人丙○○應拆除之房屋，並不得再
    有妨害被上訴人通行之行為部分，並為假執行之宣告，亦有
    未洽。上訴意旨就此部分指摘原判決不當，求予廢棄改判，
    為有理由。自應由本院將此部分予以廢棄改判，如主文第二
    、三項所示。至於原判決准許上訴人丙○○應拆除附圖二、
    三所示之Ｂ1、Ｂ3部分，並不得再有妨害被上訴人通行之行
    為部分，並為假執行之宣告，於法即無不合，上訴意旨就此
    部分，仍執陳詞，指摘原判決不當，求予廢棄改判，此部分
    上訴即無理由，應予駁回。
柒、本件事證已明，兩造其餘主張及攻擊防禦方法，均與本件判
    決果不生影響，不予一一論述，附此敘明。
據上論結，本件上訴為一部有理由，一部無理由，依民事訴訟法
第463條、第385條第1項前段、第450條、第449條第1項、第79條
、第85條第1項前段，判決如主文。
中    華    民    國    97    年    8     月    26    日
                  民事第二庭    審判長法  官  邱森樟
                                      法  官  謝說容
                                      法  官  蔡秉宸
以上正本係照原本作成。
兩造均得上訴。
如對本判決上訴，須於收受判決送達後20日內向本院提出上訴書
狀，其未表明上訴理由者，應於提出上訴後20日內向本院提出上
訴理由書（須按他造人數附具繕本）。
上訴時應提出委任律師為訴訟代理人之委任狀。具有民事訴訟法
第466條之1第1項但書或第2項之情形為訴訟代理人者，另應附具
律師及格證書及釋明委任人與受任人有該條項所定關係之釋明文
書影本。
                                      書記官  洪麗華
中    華    民    國    97    年    8     月    27    日
                                                      Ｍ


司法院資訊處製作；財團法人民間司法改革基金會備份。
